臺灣高等法院民事判決　　　　　　　　　100年度上字第266號
上　訴　人　台灣金聯資產管理股份有限公司
法定代理人　沈臨龍
訴訟代理人　陳丁章律師
複代理人　　何家怡律師
被上訴人　　謝淑華
訴訟代理人　徐履冰律師
　　　　　　呂昱德律師
上列當事人間返還不當得利事件，上訴人對於中華民國99年11月
16日臺灣板橋地方法院99年度訴字第1321號第一審判決提起上訴
，本院於100年4月20日言詞辯論終結，判決如下：
    主  文
原判決關於命上訴人給付及其假執行之宣告，暨該訴訟費用部分
均廢棄。
前開廢棄部分，被上訴人在第一審之訴及假執行之聲請均駁回。
廢棄部分第一、二審訴訟費用由被上訴人負擔。
    事實及理由
一、被上訴人主張：訴外人中國農民銀行股份有限公司（下稱中
    國農民銀行），在民國（下同）82年7月間，以伊與訴外人
    李賢益、楊朝雨、徐國富、林憲君、陳啟華、黃西彬、周冠
    賢等8人，於79年1月9日，因巨波電子股份有限公司（下稱
    巨波公司）向中國農民銀行借款而共同簽發之本票（以下簡
    稱系爭本票），經提示不獲付款為由，取得原法院82年度票
    字第4531號本票裁定（下稱系爭本票裁定）。上訴人先後執
    系爭本票裁定，聲請強制執行巨波公司及其他債務人所有財
    產，由原法院92年度執速字第16325號、臺灣雲林地方法院
    93年度執字第79814號受理，因執行金額不足清償全部債權
    ，由臺灣雲林地方法院核發債權憑證。上訴人再於99年間持
    該債權憑證，向臺北地方法院聲請強制執行，經該院以99年
    司執字第15220號受理後，扣押伊存款，伊閱卷後始知悉前
    情，雖多次向上訴人承辦人員王雅婷及其主管范方元告知系
    爭本票非伊所簽發，上訴人卻未置理仍聲請核發收取命令，
    計收取伊存款新臺幣（下同）480萬4097元。惟伊雖為巨波
    公司股東，但未參與巨波公司之經營，不知巨波公司向中國
    農民銀行借款且簽發本票之事實，亦未在借據、本票上簽名
    ，系爭本票應屬偽造。而中國農民銀行於82年7月間聲請本
    票裁定時，伊設籍並居住在臺北市北投區，系爭本票裁定正
    本未合法送達予伊，尚未確定。且本票裁定屬非訟事件，並
    無確定實體法上法律關係存否之效力。況中國農民銀行前於
    82年間取得本票裁定後，並未於6個月內對伊聲請強制執行
    ，系爭本票裁定之票據債權時效期間至遲於本票裁定確定後
    3年之85年間即已屆滿，上訴人遲至92年、93年間方向原法
    院及臺灣雲林地方法院聲請強制執行，早已罹於3年時效。
    且上訴人於取得臺灣雲林地方法院核發之債權憑證後，逾6
    年始持債權憑證向臺灣臺北地方法院聲請強制執行，更已罹
    於時效，上訴人卻據此收取伊存款債權計480萬4097元，顯
    已侵害伊之財產權而受有不當得利。爰依非訟事件法第195
    條第1項規定及不當得利之法律關係，訴請：(1)確認上訴人
    持有伊為共同發票人之系爭本票，對於伊之付款請求權不存
    在。(2)上訴人應給付伊480萬4097元，及自起訴狀送達之翌
    日起至清償日止，按年息5%計算之利息。
    原審判決上訴人應給付被上訴人480萬4097元及自99年5月29
    日起至清償日止按年息5%計算之利息，並駁回被上訴人其餘
    之訴。被上訴人就其敗訴部分未表不服，已告確定。其於本
    院答辯聲明：上訴駁回。
二、上訴人則以：原審判決已認定被上訴人擔任巨波公司之連帶
    保證人，系爭本票並非偽造，而就被上訴人訴請確認本票付
    款請求權不存在部分，判決駁回被上訴人之訴確定，故兩造
    間確實存有本票債權債務關係。被上訴人於強制執行程序中
    並未提出任何聲明異議或債務人異議之訴，是伊依強制執行
    程序受領給付時，被上訴人並未提出時效抗辯，伊受領480
    萬4097元係屬基於有效之債權受領，有法律上原因，不構成
    不當得利，亦不因被上訴人事後提出時效抗辯而溯及影響先
    前執行程序之效力。況被上訴人自承於系爭款項被扣押後、
    收取前，被上訴人曾委由其夫周冠賢於99年3月10日前來與
    上訴人洽談協商，故被上訴人對於系爭強制執行程序早已知
    情，卻未於程序中提出任何抗辯，更可證明被上訴人係出於
    任意清償本件債務。退步言，如認被上訴人有不當得利返還
    請求權，伊亦得於追還範圍內以借款抵銷之等語，資為抗辯
    。其上訴聲明：(1)原判決不利於上訴人部分廢棄。(2)前開廢
    棄部分，被上訴人在第一審之訴駁回。
三、查中國農民銀行前執由被上訴人、訴外人李賢益、楊朝雨、
    徐國富、林憲君、陳啟華、黃西彬、周冠賢等8人為發票人
    ，發票日為79年1月9日，未載到期日，面額3000萬元之本票
    ，聲請本票准許強制執行，經原法院以82年票字第4531號裁
    定准許，並於83年4月25日確定。中國農民銀行執該本票裁
    定，向原法院聲請強制執行，經原法院以92年度執字第1632
    5號受理，因未獲足額清償，乃核發債權憑證。嗣上訴人於
    92年12月5日自中國農民銀行受讓系爭債權，並向臺灣雲林
    地方法院聲請強制執行，經該院以93年度執字第7981號受理
    ，因未獲足額清償，該院亦核發債權憑證。上訴人再於99年
    2月11日持該債權憑證聲請強制執行，經臺灣臺北地方法院
    以99年度司執字第15220號受理，該法院99年2月12日核發執
    行命令，禁止被上訴人收取對訴外人國泰世華商業銀行股份
    有限公司（下稱國泰世華銀行）館前分公司之存在債權或為
    其他處分，國泰世華銀行亦不得對被上訴人清償（下稱系爭
    扣押命令），復於99年3月8日核發執行命令，准許上訴人向
    國泰世華銀行館前分公司收取存款債權480萬4097元。上開
    各情為兩造所不爭執（見原審卷第125頁），且有本票、債
    權讓與證明書、中國農民銀行公告可稽（見原審卷第15、69
    至71頁），並據本院依職權調閱原法院92年度執字第16325
    號、臺灣雲林地方法院93年度執字第7981號、臺灣臺北地方
    法院99年度司執字第15220號執行卷宗查明無訛。
四、被上訴人主張系爭本票為偽造且已罹於時效，且本票裁定未
    合法送達予伊，上訴人受領480萬4097元為無法律上原因，
    爰依不當得利法律關係請求上訴人返還並加計法定遲延利息
    等語。上訴人則以前詞置辯。經查：
(一)證人即原任中國農民銀行行員賴盛華結證稱：伊為系爭借款之
  對保承辦人。當初有和被上訴人本人對保，有核對身分證件、
  簽名及印章，當時是在臺北市○○○路被上訴人住處對保的，
  伊有看被上訴人親自在約定書上簽名。本票的簽立與約定書上
  的印鑑是同一枚。約定書簽字對保，書類完成之後才會撥款等
  語（見原審卷第179至180頁）。而觀諸卷附約定書、系爭本票
  之印章（見原審卷第73、15頁），以肉眼辯認，印文確屬相同
  。再以約定書之簽名與被上訴人當庭書寫之簽名相互比對，亦
  屬相符（見原審卷第73、187頁）。至系爭本票上之簽名雖經
  證人賴盛華證稱係巨波李小姐代被上訴人所簽（見原審卷第
  180頁），惟被上訴人既已於約定書上親自簽名，並用印於約
  定書及系爭本票上，堪認其已有授權巨波公司人員簽署系爭本
  票，自應負擔系爭本票發票人責任。且被上訴人以系爭本票係
  偽造或變造為由，依非訟事件法第195條第1項規定訴請確認上
  訴人持有系爭本票之付款請求權不存在部分，亦經原審判決被
  上訴人敗訴確定在案，被上訴人就本票真偽自不得再為爭執。
(二)按時效完成後，債務人得拒絕給付。請求權已經時效消滅，債
  務人仍為履行之給付者，不得以不知時效為理由，請求返還；
  其以契約承認該債務或提出擔保者亦同。民法第144條第1項、
  第2項定有明文。故消滅時效完成之效力，不過發生拒絕給付
  之抗辯權，並非使請求權當然消滅，債務人若不行使其抗辯權
  ，法院自不得以消滅時效業已完成，即認請求權已歸消滅（最
  高法院29年上字第1195號判例參照）。易言之，我國民法就消
  滅時效完成之效果，係採抗辯權發生主義，時效期間經過後不
  僅債權及物權本身不消滅，請求權也不歸於消滅，僅賦予債務
  人拒絕給付之抗辯權。法院僅得因債務人援用抗辯權而駁回債
  權人之請求；債務人如未提出抗辯，法院不能依職權駁回債權
  人之請求。且由於債權及請求權並不因時效期間經過而當然消
  滅，如債務人仍為履行之給付，並非「非債清償」，債權人仍
  得為有效受領，不構成不當得利。最高法院71年度台上字第
  833號、72年度台上字第2525號、72年度台上字第816號、78年
  度台上字第618號、85年度台上字第1975號裁判見解亦同，可
  資參照。
(三)查被上訴人籍設「臺北縣板橋市○○路○段29巷7號10樓」，有
  戶籍謄本可稽（見原審卷第49頁）。且其民事起訴狀、一審民
  事委任狀、二審民事答辯狀、二審民事委任狀亦均記載其住址
  為「臺北縣板橋市○○路○段29巷7號10樓」（見原審卷第3、
  10頁、本院卷第23、27、49、56頁）。而臺灣臺北地方法院99
  年度司執字第15220號執行事件於99年2月12日核發之扣押命令
  （即系爭480萬4097元）於99年3月1日送達上址予被上訴人；
  99年3月8日收取命令於99年3月16日送達上址予被上訴人。且
  被上訴人於該執行事件中未為任何聲明異議，亦未提出債務人
  異議之訴，此經本院調閱臺灣臺北地方法院99年度司執字第
  15220號執行卷宗查明無訛，復為被上訴人自承屬實（見本院
  卷第40頁）。被上訴人並於原審書狀中陳稱：「本件實情為：
  原告發覺銀行存款遭執行法院扣押後，曾由原告之夫周冠賢代
  為出面與被告承辦人員王雅婷及其主管范方元副理理論。但伊
  等要求周冠賢提出其及原告之個人資料，再行協商，並藉口協
  商，拖延時間，待取得執行法院所核發之收取命令並領取原告
  銀行存款後，不願再與周冠賢續行協商。」等語（見原審卷第
  131頁）。足見被上訴人於該執行事件執行程序終結前，未曾
  為時效抗辯。揆諸前揭說明，上訴人依收取命令受償480萬
  4097元，自屬有效受領，無不當得利可言。至被上訴人嗣於本
  院翻異前詞，陳稱伊未居住上址，不知扣押命令及收取命令之
  送達，核與前開事證不符，自無可採。
(四)被上訴人復指稱系爭本票裁定未合法送達予伊云云，但查系爭
  本票裁定卷宗（即臺灣板橋地方法院82年度票字第4531號）卷
  證因逾保存期限，業經銷燬，此據該院以100年3月23日(100)板
  院輔文檔字第017380號函覆明確（見本院卷第48頁）。惟臺灣
  板橋地方法院確有核發民事裁定確定證明書，載明該院82年票
  字第4531號本票裁定（楊朝雨、徐國富、周冠賢、被上訴人）
  部分已於83年4月25日確定（附於臺灣板橋地方法院92度執字
  第16325號卷），是被上訴人此節主張，已難遽信。況本票裁
  定是否確定，僅屬執行程序得否開啟之問題。本件被上訴人為
  系爭本票之發票人，應負本票發票人責任，且為系爭本票原因
  關係之借貸債務連帶保證人，業如前述，則上訴人自其帳戶受
  償480萬4097元，顯具法律上原因，殊無不當得利可言。
五、從而，被上訴人依不當得利法律關係，請求上訴人480萬
    4097元及自99年5月29日起至清償日止按年息5%計算之利息
    ，洵屬無據，不應准許。其假執行之聲請亦失所附麗，應併
    予駁回。原審判命上訴人給付，並為假執行之宣告，自有未
    洽。上訴意旨指摘原判決不當，求予廢棄改判，為有理由。
    自應由本院予以廢棄改判，如主文第2項所示。
六、據上論結，本件上訴為有理由，依民事訴訟法第450條、第
    78條，判決如主文。
中    華    民    國   100    年    5     月    4     日
                    民事第一庭
                        審判長法  官  張耀彩
                              法  官  林金吾
                              法  官  盧彥如
正本係照原本作成。
如不服本判決，應於收受送達後20日內向本院提出上訴書狀，其
未表明上訴理由者，應於提出上訴後20日內向本院補提理由書狀
（均須按他造當事人之人數附繕本）上訴時應提出委任律師或具
有律師資格之人之委任狀；委任有律師資格者，另應附具律師資
格證書及釋明委任人與受任人有民事訴訟法第466條之1第1項但
書或第2項（詳附註）所定關係之釋明文書影本。如委任律師提
起上訴者，應一併繳納上訴審裁判費。
中    華    民    國   100    年    5     月    6     日
                              書記官  鄭兆璋
附註：
民事訴訟法第466條之1（第1項、第2項）：
對於第二審判決上訴，上訴人應委任律師為訴訟代理人。但上訴
人或其他法定代理人具有律師資格者，不在此限。
上訴人之配偶、三親等內之血親、二親等內之姻親，或上訴人為
法人、中央或地方機關時，其所屬專任人員具有律師資格並經法
院認為適當者，亦得為第三審訴訟代理人。